臺灣臺北地方法院刑事判決　　　　　　 95年度重訴字第166號
公　訴　人　臺灣臺北地方法院檢察署檢察官
被　　　告　甲○○
選任辯護人　張景豐律師
　　　　　　張元宵律師
上列被告因殺人案件，經檢察官提起公訴（95年度偵字第21641
、24887號），本院判決如下：
    主  文
甲○○無罪，令入相當處所，施以監護伍年。
    理  由
一、公訴意旨略以：被告甲○○與胡闕玉珠係夫妻關係，為家庭
    暴力防治法第三條第一款前段所規定之家庭成員，因甲○○
    罹患憂鬱症，平日懷疑胡闕玉珠對其下藥加害，竟基於殺人
    之犯意，於民國九十五年十月八日凌晨二時許，在其位於臺
    北市○○區○○街一三六巷九號五樓之住處，持三節鐵棍及
    手掌大小破裂茶几玻璃毆打、猛刺胡闕玉珠之頭部、胸部、
    四肢等全身各處，胡闕玉珠加以掙扎、抗拒，甲○○仍繼續
    猛烈毆擊，致胡闕玉珠右額臉部粉碎骨折、全身多處銳器傷
    、多處刺切創傷，並導致氣胸、出血及妨礙呼吸而死亡，嗣
    經甲○○之女胡芷瑜敲門不應，始報警破門而入，將胡闕玉
    珠送醫急救，惟胡闕玉珠仍於同日上午十時許，因傷重不治
    死亡，因認被告涉犯刑法第二百七十一條第一項之殺人罪嫌
    。
二、按不能證明被告犯罪或其行為不罰者，應諭知無罪之判決；
    依刑法第十八條第一項或第十九條第一項其行為不罰，認為
    有諭知保安處分之必要者，並應諭知其處分及期間，刑事訴
    訟法第三百零一條定有明文。又行為時因精神障礙或其他心
    智缺陷，致不能辨別其行為違法或欠缺依其辨識而行為之能
    力者，不罰，刑法第十九條第一項亦規定甚明。而行為時精
    神有無障礙或其他心智缺陷情形，乃屬醫學上精神病科之專
    門學問，應由專門精神病醫學研究之人予以診查鑑定，方足
    斷定。
三、訊據被告甲○○固承認有於前述時、地持三節棍及破裂茶几
    玻璃刺、敲胡闕玉珠身體多處，導致胡闕玉珠受有上開傷害
    而不治死亡之事實，惟否認其係在心神正常之情況下為前揭
    犯行，辯稱：其長期認為空氣中有毒氣，晚上都戴口罩睡覺
    ，案發當時已精神錯亂等語。經查：
(一)、被告於警、偵訊時均自承有以三節棍敲擊胡闕玉珠頭部、身
    體、腳，若胡闕玉珠反抗即繼續敲打之犯行，核與證人林國
    良即被告姊夫、胡芷瑜即被告之女、胡萍即被告之妹、乙○
    ○即被告妻舅、胡硯勛即被告之子等人於警詢時陳稱之案發
    情節相符。其等分別證述係被告之妹胡蝶發現被告住處發出
    大聲聲響，打被告手機發現其胡言亂語，認有異狀疑似被告
    憂鬱症發作，遂報警處理，經消防隊員破門進入上址時，被
    告仍一直朝屋外丟擲酒瓶，現場一片凌亂，有酒瓶及碎片，
    並發現胡闕玉珠倒在沙發上，全身傷痕累累，雙手護胸已無
    呼吸，客廳牆壁上亦有血跡等情相符（辯護人及被告對上述
    證人之警詢筆錄均不爭執證據能力，偵查卷第十三至二八頁
    ）。又警方至現場後，在客廳電腦桌上酒瓶以及書櫃上印表
    機旁沾有血跡之遺書上採獲之指紋，其中有四枚與被告之指
    紋相符；又在現場扣得沾有血跡之伸縮警棍一支、茶几碎片
    玻璃一片與被告為警查獲時穿著之白色上衣一件，經送刑事
    警察局法醫室比鑑結果，均有胡闕玉珠之DN A，分別有臺北
    市政府警察局萬華分局九十五年十一月二十四日北市警萬分
    刑字第09541600100號函、內政部警政署刑事警察局九十五
    年十一月十五日刑紋字第0950170042號鑑驗書及九十五年十
    一月二十一日刑醫字第0950161216號鑑驗書各一份在卷可稽
    （偵查卷第八二至八五頁）；此外，並有現場照片十四張附
    卷為憑（同上卷第三七至四三頁），復有伸縮警棍一支及茶
    几玻璃碎片一批扣案可資佐證。而胡闕玉珠死亡之原因，經
    臺灣台北地方法院檢察署檢察官督同檢驗員相驗、解剖結果
    ，發現胡闕玉珠在右額臉部、右肩、兩手臂等處受有鈍器傷
    ，造成右額臉部粉碎性骨折，並造成薄的瀰漫性蜘蛛膜下腔
    出血及局部硬膜下腔出血。另外右上頷部及鼻樑挫傷之下方
    摸到骨骼移動，上下唇也見挫傷。銳器傷則包括左前額七處
    ，最長二點五公分深及骨，後頭部二處，長二及五公分，頭
    頂部二處，長二及三公分，上胸部一處，長十五公分，有刺
    及割之成分，右端從第二肋間刺入胸腔，造成右胸腔積血一
    百西西，左胸兩條劃傷，左上臂、右前臂、右下腿、左下腿
    、右掌及左手腕各有三、三、二、二、一、一處創口，其中
    右手腕傷長七公分，深及肌腱，左下巴一處，長四公分，深
    及骨，顱內凹陷骨折延至右前顱底及右翼骨。解剖過程中頭
    髮掉出一薄片玻璃，比對扣案之茶几後認為兩者玻璃缺角相
    符，而被害人右額臉部之傷則像棍類之鈍器傷，故認定胡闕
    玉珠鈍器傷主要在右額臉部，推測是三節棍造成，多處刺切
    創推測是厚玻璃所致，並因此導致氣胸、出血及臉部骨折妨
    礙呼吸而死亡乙節，有勘驗筆錄、相驗屍體證明書及法務部
    法醫研究所（95）醫鑑字第2044號鑑定書各一份在卷可考，
    足見被告前揭自白核與事實相符，其確有持伸縮警棍及茶几
    玻璃碎片殺害胡闕玉珠之犯行。
(二)、查被告因有被害妄想、被跟蹤妄想等精神症狀，於九十四年
    十月十二日第一次至財團法人中心診所醫院就診，經該院診
    斷結果認係妄想型精神病，雖經藥物治療後病情改善，但被
    告服藥不規則，又無病識感，故精神病症狀始終無法寬解，
    且據被告從九十四年十月十二日至九十五年七月二十六日斷
    續追蹤診治之資料顯示，被告之精神狀態已脫離現實，已達
    心神喪失之程度，有該院九十五年十月二十日中院字第0950
    000774號函暨所附之病歷資料一份存卷為憑（偵查卷第六一
    至七二頁）。再經本院依職權囑由台北市立聯合醫院松德院
    區對被告案發時之精神狀態進行鑑定，結果認為：被告自五
    年前開始逐漸出現精神病症狀，包括被害妄想（飯菜中有毒
    、捷運及家中有人施放毒氣、被妻子迫害）、被監控妄想（
    樓上樓下都有人在監控）等等，諸多行為模式改變皆與妄想
    內容有關，如不敢吃家中飯菜，要兒女先吃，寧願睡陽台而
    不敢睡房間等等。被告案發後在警、偵訊及法院訊問時亦描
    述自己犯案動機係基於被害、被監控妄想所致。於看守所羈
    押期間，被告也有不敢吃所內食物之情，足證被告在犯案之
    前、當中、之後皆處於持續性之妄想狀態，並有焦慮、猜疑
    之情緒障礙。綜合被告過去生活史、疾病史、身體檢查、精
    神狀態檢查、神經學檢查與心理評估結果，被告係一「精神
    分裂症」病患。又被告在多次偵訊皆坦承犯行，未辯稱忘記
    或不知道犯罪情事，於筆錄亦可見其思考對話邏輯怪異，可
    知被告於犯案當時，處於精神病狀態急性發作之妄想狀態，
    致不能辨識行為違法並且欠缺依其辨識而行為之能力。被告
    係因精神病症狀而有此犯行，加上被告缺乏疾病之認識，預
    防類似事件發生，建議被告應受規則之精神科治療或相關之
    監護處分等情，有該院九十六年五月十日北市醫精字第0963
    1483600號函暨所附精神鑑定報告書一份在卷可參，則被告
    辯稱其係在精神錯亂情況下犯下本案，即非無據。
(三)、本院參酌被告於警詢時陳稱因大家都要放毒氣害伊，太太也
    要下毒害伊，伊想和兒子睡，兒子不從跑到別處，太太亦不
    肯和伊睡，伊腳麻，太太被人控制，但太太不說解藥的事，
    所以才殺死太太，太太長期敷衍伊並用藥物控制伊，割伊一
    個腎臟等語；於偵查中則稱九十五年十月八日冷氣氣味不一
    樣，懷疑胡闕玉珠要殺害伊，警察來時認為警察和樓上樓下
    的人是一國的，所以要求要見馬英九，伊有去中心診所看病
    ，但護士小姐錄音，醫生是假看病，隔壁里長也一直監視伊
    等語（偵查卷第八至十、五十至五一頁），可知被告於案發
    後相近之時間點，仍處在持續性被害妄想之狀態；而證人林
    國良、胡芷瑜、乙○○、胡蝶、胡硯勛等人亦分別陳稱被告
    常疑心被下藥、被警察跟蹤，被告平日情緒不穩、有被害妄
    想及憂鬱症情形，被告於案發前兩、三個月有在服用藥物，
    但案發前一陣子沒有，也沒定時就醫等語，益徵被告平日即
    有上述病症，且於案發前未定時就醫，故有無法控制病情之
    情形。本院綜合上開鑑定報告與被告接近案發當時之言行表
    徵以及精神狀態，認為被告於行為時對外界事務全然缺乏知
    覺理會及判斷作用，不能辨識行為違法並且欠缺依其辨識而
    行為之能力，是依前揭法條意旨，被告之殺人行為應屬不罰
    ，依法應諭知無罪之判決。
四、按行為時因精神障礙或其他心智缺陷，致不能辨識其行為違
    法或欠缺依其辨識而行為之能力，因此不罰者，其情狀足認
    有再犯或有危害公共安全之虞時，令入相當處所，施以監護
    ，期間為五年以下，刑法第八十七條第一項、第三項定有明
    文。本院慮及被告並無病識感，且懷疑其餘家人（如兒子）
    有陷害其之行為，案發時甚至在牆壁上書寫「胡硯勛殺父，
    闕家殺人」等語，有勘驗筆錄一紙存卷可查（相驗卷第二九
    頁），而前開鑑定亦建議被告應受規則之精神科治療或相關
    之監護處分，為避免被告再度發生類似之人倫悲劇、並於平
    日加諸家人過度沈重負擔，以及防範可能引發之社會危險，
    爰併宣告令被告入相當處所施以監護五年，期收治本之效。
據上論斷，應依刑事訴訟法第三百零一條，刑法第十九條第一項
、第八十七條第一項、第三項，判決如主文。
本案經檢察官張友寧到庭執行職務。
中　　華　　民　　國　　96　　年　　6 　　月　 21　 　日
　　　　　　　　　刑事第三庭  審判長法　官　黃雅芬
  　　　　　　　　　　　　　　　　　法　官　胡宗淦
                                    法  官  游士珺
上正本證明與原本無異。
如不服本判決，應於判決送達後10日內向本院提出上訴狀（應抄
附繕本）。告訴人或被害人如對於本判決不服者，應具備理由請
求檢察官上訴，其上訴期間之計算係以檢察官收受判決正本之日
期為準。
                                    書記官  林素霜
中　　華　　民　　國　　96　　年　　6 　　月　　22　　日
